【裁判字號】    97,上易,441
【裁判日期】    980120
【裁判案由】    分割共有物
【裁判全文】
臺灣高等法院臺中分院民事判決         97年度上易字第441號
上  訴  人  甲○○
            乙○○
被  上訴人  丁○○
            丙○○
上二人共同
訴訟代理人  黃建雄律師
            江順雄律師
            黃進祥律師
上列當事人間請求分割共有物事件，上訴人對於中華民國97年10
月6日臺灣彰化地方法院第一審判決（96年度訴字第759號），提
起上訴，本院於98年1月6日言詞辯論終結，判決如下：
    主  文
上訴駁回。
第二審訴訟費用由上訴人負擔。
    事實及理由
一、被上訴人主張：（一）坐落彰化縣埤頭鄉○○段331之2地號
    、地目建、面積1107平方公尺之土地，為兩造共有，應有部
    分如原審判決附表所示。系爭土地並無因其使用目的不能分
    割之情形，兩造亦無不分割之特別約定，因兩造無法達成協
    議分割，爰依民法第823條第1項、第824條第2項等規定，提
    起本件訴訟，請求依原審判決附圖即彰化縣北斗地政事務所
    （下稱北斗地政事務所）97年6月3日土地複丈成果圖（即伊
    等方案二第二次修正版）所示之分割方法分割系爭土地。蓋
    上開分割方案已應上訴人之要求將上訴人分得丙部份東鄰埔
    尾路之路口寬度（自原方案二之3.3米）擴增到4.5米，上訴
    人出入並無不便；且因應上開路口寬度擴增雖致需拆除被上
    訴人丙○○現有圍牆之部份、並致被上訴人丙○○分得部分
    減少2.43平方公尺（增加於上訴人分得部分），然，被上訴
    人丙○○同意拆除，且被上訴人不要求上訴人找補；且上開
    方案雖會拆到上訴人所主張未保存登記建物（三合院平房）
    之西側，但該平房已老舊不堪，價值不高，況該三合院所占
    用面積遠超過上訴人之應有部分；且如此分割使兩造分得部
    分較為方正，較宜於建築使用。是上開方案較符合系爭土地
    目前之使用現狀。（二）至上訴人所提分割方案，侵害當初
    經上訴人同意興建之伊等建物，自不足採。上訴人雖辯稱未
    曾同意伊等建屋、伊等建物為無權占有云云，然，上訴人以
    此為由訴請伊等拆屋還地，已經原審法院以97年度訴字第
    298號判決駁回等情，並聲明求為判決就系爭土地准予依原
    審判決附圖所示之分割方法分割，即該附圖編號甲部分、
    513.09平方公尺，分歸被上訴人丁○○取得；編號乙部分、
    222.43平方公尺，分歸被上訴人丙○○取得；編號丙部分、
    371.48平方公尺，分歸上訴人按原應有部份比例保持共有。
二、上訴人則以：（一）伊等同意分割，並願維持共有，但不同
    意依被上訴人所提出之方案分割，蓋：該方案使被上訴人取
    得較多經濟價值較高之臨路部分土地，並非公平；且被上訴
    人趁伊等旅居在外，未經伊等同意即竊佔共有土地建築房屋
    ，再要求分割取得房屋座落土地，欲先下手為強、先占先贏
    ，誠非合理，伊等已另訴請求被上訴人拆屋還地，雖經一審
    判決駁回，但伊等已提出上訴；且該方案致伊等所有建物無
    法完整保留。（二）伊等主張依北斗地政事務所96年12月17
    日土地複丈成果圖被告方案分割，即將編號甲部分、513.09
    平方公尺，分歸被上訴人丁○○取得；編號乙部分、222.86
    平方公尺，分歸被上訴人丙○○取得；編號丙部分、369.05
    平方公尺之土地，分歸伊等二人繼續保持共有，蓋：如此沿
    馬路平行分割，兩造各依持份比例取得面臨道路部分，最符
    合公平。縱不如是，伊為完全保留原有祖遺三合院，亦願分
    在價值較低之三合院處，而將價值較高之臨路土地分予被上
    訴人等，其方法如於本院言詞辯論中所提出之草圖所示等語
    ，資為抗辯。
三、原審法院審理後，斟酌兩造之主張及攻擊防禦方法之結果，
    認被上訴人所提之如原審判決附圖之分割方案應屬公平適當
    而可採，而據以判決分割。並因兩造均表明不需補償，而不
    另依估價報告令被上訴人丙○○與上訴人補償被上訴人丁○
    ○，其認定事實，適用法律，均無不當，茲均引用之（如附
    件第一審判決書所載）。上訴意旨，仍執陳詞，指摘原判決
    不當，並無理由。且上訴人主張應完全保留其祖遺三合院，
    而將該部分土地分配予伊等，所提分割方案，固與原判決96
    年12月17日上訴人所提方案有異，惟該三合院舊宅所占用土
    地之面積乃遠超過上訴人應有部分所可分配之面積，予以全
    部保留並將其所占用土地全部分配予上訴人，乃與法不合，
    自非可採。綜上，上訴意旨所指原判決分割之方法不當，求
    予廢棄改依上開完全保留三合院之方式為分割，並無理由，
    自應予以駁回。
四、據上論結，本件上訴為無理由，依民事訴訟法第449條第1項
    、第78條、第85條第1項前段，判決如主文。
中    華    民    國    98    年    1     月    20    日
                  民事第三庭    審判長法  官  陳照德
                                      法  官  李平勳
                                      法  官  朱  樑
以上正本係照原本作成。
不得上訴。
                                      書記官  陳妙瑋
中    華    民    國    98    年    1     月    21    日
                                                      Ｍ


司法院資訊處製作；財團法人民間司法改革基金會備份。
